ACORDAO-COMPLETO-2350172

ACÓRDÃO 3328/2019 ATA 15/2019 - SEGUNDA CÂMARA

VISTOS, relatados e discutidos os atos de alteração de aposentadoria de Lys Mary Bileski Cândido, ex-servidora da Universidade Federal do Paraná.
ACORDAM os ministros do Tribunal de Contas da União, reunidos em sessão da 2ª Câmara, ante as razões expostas pela relatora, e com fundamento nos arts. 71, inciso III e IX, da Constituição Federal, 1º, inciso V, 39, inciso II, e 45 da Lei 8.443/1992, 1º, inciso VIII, 259, inciso II, 260, §§1º e 2º, 261 e 262 do Regimento Interno, 8º, caput, da Resolução TCU 206/2007 e 19, inciso II e §§ 2º e 3º, da Instrução Normativa TCU 78/2018, bem como na Súmula TCU 106, em:
9.1. considerar legal o ato de alteração de aposentadoria 10792600-04-2009-000003-0, de Lys Mary Bileski Cândido, e determinar-lhe o registro;
9.2. considerar ilegal o ato de alteração de aposentadoria 10792600-04-2012-000324-5, de Lys Mary Bileski Cândido, e recusar-lhe o registro;
9.3. dispensar a reposição das importâncias indevidamente recebidas de boa-fé pela beneficiária até a data da notificação desta deliberação à unidade jurisdicionada;
9.4. determinar à Universidade Federal do Paraná que:
9.4.1. faça cessar os pagamentos decorrentes do ato impugnado no prazo de 15 (quinze) dias, comunicando ao TCU as providências adotadas;
9.4.2. comunique à interessada a deliberação deste Tribunal e a alerte de que o efeito suspensivo proveniente da eventual interposição de recursos junto ao TCU não a eximirá da devolução dos valores indevidamente recebidos após a notificação, em caso de não provimento dos apelos;
9.4.3. encaminhe a este Tribunal, no prazo de 30 (trinta) dias, a partir da ciência deste acórdão, por cópia, comprovante da data em que a interessada dele tomar conhecimento;
9.4.4. emita, no prazo de 30 (trinta) dias, a contar da ciência desta deliberação, novo ato concessório de aposentadoria em nome da ex-servidora, em que seja suprimida a irregularidade verificada, e o submeta a este Tribunal para nova apreciação.

Ato de aposentadoria de ex-servidora da Universidade Federal do Paraná.

Segunda Câmara

Universidade Federal do Paraná.

3. Interessada: Lys Mary Bileski Cândido (CPF XXX.749.939-XX).

13.1. Ministros presentes: Augusto Nardes (na Presidência), Aroldo Cedraz, Raimundo Carreiro e Ana Arraes (Relatora).
13.2. Ministros-Substitutos presentes: Marcos Bemquerer Costa e André Luís de Carvalho.

ACORDAO-COMPLETO-2423712

Acórdão 11539/2020 - Segunda Câmara

ACORDAO-COMPLETO-2388146

Acórdão 451/2020 - Segunda Câmara

ANA ARRAES

Adoto como relatório a instrução da Secretaria de Fiscalização de Pessoal - Sefip (peça 20) , acolhida por diretor (peça 21) e pelo Ministério Público junto ao TCU - MPTCU (peça 22) :
	"INTRODUÇÃO
	Trata-se de atos de concessão de aposentadoria acima mencionados, ex-servidora da Universidade Federal do Paraná.
2.	Os atos foram submetidos eletronicamente, para fim de registro, à apreciação do Tribunal de Contas da União (TCU) , de acordo com o art. 71, inciso III, da Constituição Federal. 
	EXAME TÉCNICO
	Encaminhamentos anteriores
3.	À peça 1, consta Acórdão 1457/2015-TCU-Primeira Câmara, relator Ministro Bruno Dantas, o qual exarou a seguinte determinação:
1.7. determinar a realização de diligência junto à unidade jurisdicionada, com vistas a obter a documentação comprobatória que deu suporte à conversão de tempo insalubre, penoso ou perigoso a Lys Mary Bileski Candido (XXX.749.939-XX) .
3.	Dessa forma, por meio da diligência expedida à entidade (peça 02) , solicitaram-se as seguintes informações/documentação:
	Interessada: LYS MARY BILESKI CANDIDO (CPF XXX.749.939-XX) , ato nº de controle 10792600-04-2009-000003-0. 
	Documentos/Esclarecimentos: Enviar a documentação comprobatória que deu suporte à conversão de tempo insalubre, penoso ou perigoso a Lys Mary Bileski Candido (XXX.749.939-XX) .
4.	A diligência supramencionada foi atendida, conforme peça 06. À peça 10 consta parecer do MPTCU, de lavra do Dr. Procurador Marinus Eduardo De Vries Marsico, exarado no âmbito do Processo Processo 029.520/2014-2, anexado aos autos com fins de subsídio para análise.
5.	Destarte, os autos estão aptos a ser instruídos no mérito. 
	Exame das constatações
6.	O primeiro ato inicial de aposentadoria foi apreciado pela ilegalidade, conforme Acórdão 2383/2007-TCU-Segunda Câmara, relator Ministro Guilherme Palmeira (Processo Processo 020.420/2006-1) , cujo Sumário foi vazado nos seguintes termos:
Sumário
PESSOAL. APOSENTADORIA. PAGAMENTO DESTACADO DE DIFERENÇA RESULTANTE DA CONVERSÃO DOS SALÁRIOS PARA URV PROMOVIDA PELA LEI N.º 8.880/94. DILIGÊNCIA SANEADORA. 1. É ilegal a inclusão, em proventos, de parcela relativa à diferença individual resultante de enquadramento, sob a forma de percentual, por infringir o disposto no art. 5º, § 2º, do Decreto n.º 95.689/1988. 3. Constatada a conversão do provento proporcional em provento integral na hipótese prevista no art. 190 da Lei n.º 8.112/1990, deve-se analisar o ato de aposentadoria à luz do deliberado no Acórdão 278/2007-TCU-Plenário, adotando-se as medidas cabíveis com vistas ao esclarecimento da matéria.
7.	Constam nos autos, dois atos de alteração de aposentadoria (n. 10792600-04-2009-000003-0 e 10792600-04-2012-000324-5) .
8.	Conforme consta à peça 15, a interessada acumula outra aposentadoria, como professor na Universidade Tecnológica Federal do Paraná (ingresso após a inativação no cargo objeto destes autos) . Nos termos do artigo 37, XVI e §10, da CF/88, tal acumulação não constitui irregularidade, visto ser plausível que os docentes acumulem duas atividades. Ademais, como as atividades não foram exercidas em concomitância, não cabe avaliar a compatibilidade de horários.
9.	Em análise, verifica-se que a interessada foi inativada em 17/12/2003, com proventos proporcionais, computados mais de 30 anos de tempo de atividade (considerando o tempo insalubre averbado) . Incorporou, ainda, 19% a título de adicional por tempo de serviço e fração de quintos. O fundamento legal da aposentadoria foi aquele descrito no artigo 3º da EC 47/2005.
10.	Em consulta ao tempo de contribuição averbado no ato de número 10792600-04-2012-000324-5, consta o cômputo de atividade insalubre sob o regime celetista (1 ano, 3 meses e 16 dias) , o qual excluído, alteraria a proporção dos proventos de aposentadoria.
11.	Em análise da questão, por meio do Acórdão 2008/2006-TCU-Plenário (Relator Ministro Walton Alencar Rodrigues) , esta Corte reconheceu a validade da averbação a título de tempo insalubre aos profissionais celetistas que laboravam sob essa condição antes da publicação da Lei 8.112/90.
12.	Posteriormente, por meio do Acórdão 911/2014-TCU-Plenário (Relator Ministro Benjamin Zymler) , o entendimento acima descrito foi aperfeiçoado. Neste julgado, esta Corte de Contas, ciosa em evitar interpretações extensivas - interpretações essas que acabariam por desvirtuar a vontade do legislador ao prever o cálculo diferenciado para o tempo de serviço prestado em atividades insalubres, penosas ou perigosas -, deixou assente que o sobredito Acórdão 2008/2006-TCU-Plenário, apesar de reconhecer em tese a possibilidade de cômputo ponderado do tempo especial para fins de aposentadoria estatutária, não disciplinou a forma como a Administração deveria proceder para averbar o tempo de atividade insalubre no caso concreto. 
13.	Desse modo, ponderou o Ministro-Relator Benjamim Zymler que os cargos de natureza eminentemente administrativa não podem ser beneficiados pela contagem especial, salvo se restar efetivamente demonstrada a existência de risco ou de agentes nocivos à saúde no local de trabalho. Transcreve-se a seguir excerto do Voto condutor do Acórdão:
O simples vínculo do servidor com o Ministério da Saúde não autoriza a concessão de tempo de atividade especial, pois, ainda que ligado à área de saúde, existem diversas atividades que são exercidas em condições normais, sem exposição a agentes patológicos além dos limites tolerados, assim definidos em norma regulamentar. Veja-se, por exemplo, a situação do agente administrativo. É de supor que os ocupantes desse cargo exercem as atividades nas mesmas condições, seja no Ministério da Saúde ou no Ministério do Planejamento, por exemplo.
14.	Nessa mesma assentada, observou-se que este Tribunal, a título de racionalidade administrativa, vem aceitando a averbação do tempo de atividade insalubre realizada de ofício pelo órgão de origem em relação a cargos cujo exercício, presume-se, envolve atividades de risco para a higidez física, como no caso dos médicos, odontólogos, auxiliares de enfermagem e agentes de saúde pública.
15.	Com o fito de apurar a situação do ato objeto destes autos colimado com o entendimento desta Corte acima descrito, foi expedida a diligência citada no item 3 desta instrução, visto que a natureza do cargo da interessada (professora) não pressupunha, a priori, que esta estivesse exposta a condições insalubres, necessitando verificar se existe o laudo pericial a comprovar a situação.
16.	Cabe destacar que, atualmente, o assunto em tela, no âmbito do Poder Executivo Federal, está normatizado por meio da Orientação Normativa n 15/2013 (peça 14) , que assim estabelece no seu artigo 2º, §2º:
§ 2º Não será admitida prova exclusivamente testemunhal ou apenas a comprovação da percepção de adicional de insalubridade ou periculosidade ou gratificação por trabalhos com Raios-X ou substâncias radioativas para fins de comprovação do tempo de serviço público prestado sob condições especiais.
17.	Portanto, o simples percebimento do adicional de insalubridade, mesmo que comprovado, não seria suficiente para fundamentar a conversão de tempo e a respectiva averbação de tempo insalubre. 
18.	Compulsando a referida ON, o seu artigo 3ª, na forma abaixo descrita, estabelece os profissionais que poderiam ser contemplados com a referida averbação, sendo que, para este caso concreto, a interessada estaria amparada no inciso II, haja vista que, supostamente, foi exposta a agentes nocivos.
Art. 3º As atribuições consideradas como exercidas em condições especiais, capazes de possibilitar a conversão de tempo de serviço especial em comum poderão ser enquadradas com base nos seguintes critérios:
I - pela ocupação de emprego público cujas atribuições sejam análogas às atividades profissionais das categorias presumidamente sujeitas a condições especiais, de acordo com as ocupações/grupos profissionais constantes no Anexo I desta Orientação Normativa; ou
II - por exposição a agentes nocivos no exercício de atribuições do emprego público, em condições análogas às que permitem enquadrar as atividades profissionais como perigosas, insalubres ou penosas, de acordo com Anexo II desta Orientação Normativa.
19.	Em seguida, o artigo 4º da referida ON estabelece a documentação comprobatória, para aqueles enquadrados no inciso II do artigo 3º, situação na qual se enquadra a interessada, nos termos abaixo:
Art. 4º Somente serão analisados pelos órgãos e entidades do SIPEC, requerimentos de conversão de tempo especial em comum instruídos com os seguintes documentos, cumulativamente:
 (...) 
II - Para o servidor que se enquadre na hipótese do inciso II do art. 3º:
a) Formulário de informações sobre atividades exercidas em condições especiais;
b) Laudo Técnico de Condições Ambientais do Trabalho (LTCAT) , conforme Anexo VI desta Orientação Normativa, observado o disposto no art. 8º ou os documentos aceitos em substituição àquele, consoante o que dispõe o art. 9º desta Orientação Normativa;
c) Parecer da perícia médica, em relação ao enquadramento por exposição a agentes nocivos, na forma do art. 11 desta Orientação Normativa; e
d) Portaria de designação do servidor para operar com raios X e substâncias radioativas, na forma do Decreto n. 81.384, de 22 de fevereiro de 1978, quando for o caso.
20.	Por fim, o artigo 5º da referida ON é enfático quanto ao modelo de documentação válido:
Art. 5º Somente será aceito como formulário de informações sobre atividades exercidas em condições especiais, de que tratam os incisos I e II do art. 4º desta Orientação Normativa, o modelo de tal documento instituído para o Regime Geral de Previdência Social, segundo seu período de vigência, sob as siglas SB-40, DISESBE 5235, DSS-8030 ou DIRBEN 8030, quando emitidos até 31 de dezembro de 2003.
21.	Compulsando a documentação encaminhada pelo Gestor (peça 6) , não se verifica a existência do laudo pericial atestando as condições insalubres. Há tão somente registro nos assentamentos funcionais da interessada que houve a concessão do adicional de insalubre, sem existir a documentação suporte dos fatos.
22.	Portanto, resta maculada a averbação de tempo em apreço e, em decorrência, a legalidade do ato de número 10792600-04-2012-000324-5. 
23.	Em simulação das condições de aposentadoria (peça 16) , expurgado o tempo insalubre acima descrito, constata-se que a interessada cumpre os requisitos para se inativar pelo fundamento legal apontado no ato, com proporção dos proventos em 90%.
	CONCLUSÃO
24.	Caberá proposta de apreciação de legalidade do ato número 10792600-04-2009-000003-0, ante não se ter constatado irregularidade e os proventos estarem cadastrados na proporção correta (90%) . Em relação ao ato de número 10792600-04-2012-000324-5, restará propor a sua ilegalidade ante a constatação de averbação irregular de tempo de contribuição, o que alterou a proporção dos proventos.
25.	Ante a proposta a existência de ato cuja proposta será pela legalidade, não se farão determinações para saneamento da irregularidade.
26.	Por fim, importa observar que o ato de número 10792600-04-2012-000324-5 foi disponibilizado ao TCU há menos de cinco anos. Portanto, não é necessária a instauração do contraditório, nos termos do Acórdão 587/2011-TCU-Plenário (Relator Ministro Valmir Campelo) .
	PROPOSTA DE ENCAMINHAMENTO
27.	Ante o exposto, propõe-se:
	a) considerar ilegal e recusar registro ao ato de concessão de aposentadoria abaixo nominado, com base nos arts. 71, inciso III, da Constituição Federal, 1º, inciso V, e 39, inciso II, da Lei 8.443/1992 e 260, § 1º, do Regimento Interno do Tribunal de Contas da União (TCU) ;
	- LYS MARY BILESKI CANDIDO, CPF XXX.749.939-XX, ato número 10792600-04-2012-000324-5.
	b) dispensar a devolução dos valores indevidamente recebidos até a data da ciência da Universidade Federal do Paraná do Acórdão que vier a ser proferido, com base no Enunciado 106 da Súmula da Jurisprudência do TCU;
	c) esclarecer a interessada que, no caso de não provimento de recurso eventualmente interposto junto ao TCU, deverão ser repostos os valores recebidos após a ciência do acórdão;
	d) determinar à Universidade Federal do Paraná, com base no art. 45 da Lei 8.443/1992, que:
	d.1) faça cessar os pagamentos decorrentes do ato impugnado, comunicando ao TCU, no prazo de quinze dias, as providências adotadas, nos termos dos art. 262, caput, do Regimento Interno do TCU, 8º, caput, da Resolução - TCU 206/2007;
	 d.2) informe à interessada o teor do Acórdão que vier a ser prolatado, encaminhando ao TCU, no prazo de trinta dias, comprovante da data de ciência pelo respectivo interessado, nos termos do art. 4º, § 3º, da Resolução - TCU 170/2004;
	e) considerar legal e determinar o registro do ato de concessão de aposentadoria abaixo nominado, com fundamento nos arts. 71, inciso III, da Constituição Federal, 1º, inciso V, e 39, inciso II, da Lei 8.443/1992 e 260, § 1º, do Regimento Interno do Tribunal de Contas da União.
-	 LYS MARY BILESKI CANDIDO, CPF XXX.749.939-XX, ato número 10792600-04-2009-000003-0."
	É o relatório.

não há.

Procurador Marinus Eduardo De Vries Marsico.

ATOS DE APOSENTADORIA. UM ATO LEGAL COM REGISTRO. O OUTRO ILEGAL COM NEGATIVA DE REGISTRO. CÔMPUTO DE TEMPO INSALUBRE SEM A APRESENTAÇÃO DE LAUDO PERICIAL ATESTANDO TAIS CONDIÇÕES. DETERMINAÇÕES.

APOSENTADORIA (APOS)

Secretaria de Fiscalização de Pessoal - Sefip.

Examinam-se atos de alteração de aposentadoria (10792600-04-2009-000003-0 e 10792600-04-2012-000324-5) de Lys Mary Bileski Cândido, ex-servidora da Universidade Federal do Paraná.
2.	O ato inicial de aposentadoria da interessada foi apreciado pela ilegalidade, conforme Acórdão 2383/2007-TCU-Segunda Câmara, ante o pagamento destacado de diferença resultante da conversão dos salários para URV promovida pela Lei 8.880/1994.
3.	Do primeiro ato de alteração (10792600-04-2009-000003-0) não consta irregularidade, e os proventos foram cadastrados na proporção correta (90%) , merecendo proposta de legalidade.
4.	Quanto ao segundo (10792600-04-2012-000324-5) , o exame da Secretaria de Fiscalização de Pessoal - Sefip demonstrou que foi computado tempo de atividade insalubre sob o regime celetista (1 ano, 3 meses e 16 dias) .
5.	Diligência realizada pela citada unidade técnica à Universidade Federal do Paraná - UFP não logrou êxito em obter o laudo pericial atestando as condições insalubres da interessada. Há somente registro em seus assentamentos funcionais que houve a concessão do adicional de insalubridade, sem existir documentação comprobatória.
6.	 Nessa situação, com o expurgo do referido tempo insalubre, a interessada cumpre os requisitos para se inativar com proventos proporcionais a 90%.
7.	O ato submetido à apreciação deste Tribunal apontou para a proporção de 95/100.
8.	Em assim sendo, o ato de número 10792600-04-2012-000324-5 deve ser apreciado pela ilegalidade, nos exatos termos propostos pela unidade técnica e pelo MPTCU, cujas razões adoto como fundamento para a decisão.
	Ante o exposto, ao endossar as manifestações da unidade técnica e do Ministério Público, VOTO por que o Tribunal adote a deliberação que submeto a sua consideração.
TCU, Sala das Sessões Ministro Luciano Brandão Alves de Souza, em 14 de maio de 2019.
ANA ARRAES 
Relatora